【裁判字號】    99,訴易,67
【裁判日期】    991221
【裁判案由】    侵權行為損害賠償
【裁判全文】
臺灣高等法院民事判決                  99年度訴易字第67號
原        告    林德祥
兼訴訟代理人    林奇忠
被        告    楊清港
訴 訟代理 人    李銘洲律師
複  代理  人    湯其瑋律師
上列當事人間侵權行為損害賠償事件，原告提起刑事附帶民事訴
訟，經本院刑事庭移送前來（99年度附民字第162號），本院於
99年12月7日言詞辯論終結，判決如下：
    主  文
原告之訴駁回。
訴訟費用由原告負擔。
    事實及理由
一、原告起訴主張：被告為向原告林奇忠索債，於民國（下同）
    88年間某日夥同2名真實姓名年籍不詳之男子，至原告林奇
    忠所負責位於新竹縣竹東鎮○○路○段某處之「泰宇工業社
    」，恐嚇原告林奇忠稱如不開立本票償債，會殺光家中親人
    等詞，原告林奇忠因心生畏懼，而開立面額共新台幣（下同
    ）1,200餘萬元之本票予被告；嗣94年間（刑事附帶民事起
    訴狀誤載為93年）某日，被告再與2名真實姓名年籍不詳之
    男子至原告林奇忠之住處，將原告林奇忠強押至被告經營之
    花店，剝奪原告林奇忠之行動自由，並再度向原告林奇忠恐
    嚇稱如不換開本票分期償還，還是會發生事情，會對其家人
    不利等詞，使原告林奇忠心生畏懼，又開立本票予被告，始
    經釋放。另96年12月18日11時55分許，被告與2名真實姓名
    年籍不詳之男子，至原告林奇忠住處，向原告林德祥（原告
    林奇忠之父）索討原告林奇忠積欠之債務，並恐嚇原告林德
    祥稱如不還錢，要讓其全家好看，原告林德祥及其兒子都會
    出事等語，使林德祥心生畏懼，始離去。嗣於96年12月19
    日14時15分許，8名真實姓名年籍不詳之男子持被告簽立之
    委託書，至原告住處，向原告林德祥索討債務，再向原告林
    德祥恐嚇稱：如不還錢，要將原告林德祥押走，要讓林德祥
    全家好看等詞，警方並獲報至現場處理。原告受被告不法侵
    害，所受痛楚匪淺，鎮日擔心被告再來家中，致居不安寧，
    影嚮生活至鉅。爰依侵權行為之法律關係，求為命被告各給
    付30萬元精神金及法定遲延利息之判決。並聲明：被告應給
    付原告各30萬元及自起訴狀繕本送達翌日起至清償日止，按
    週年利率5%計算之利息。
二、被告則以：原告主張伊於88年間及96年12月19日分別對原告
    二人所為恐嚇犯行，已分別經新竹地方法院檢察署檢察官97
    年蒞字第3255號裁定撤回起訴確定及本院99年上訴字第681
    號刑事判決無罪，故伊於時並未對於原告有何侵權行為。再
    者原告主張之妨害自由及恐嚇等行為，分別發生於88年間某
    日及96年12月18日，姑不論原告所指各該行為是否屬實，即
    令其所為上開主張為真實，原告於斯時即可明確知悉損害及
    賠償義務人，渠二人遲至99年6月24日始提起本件附帶民事
    訴訟，距其知悉損害及賠償務義人之時業已逾兩年之時效期
    間，故原告訴請賠償依民法第144條規定，顯無理由等語，
    資為抗辯。並聲明駁回原告之訴。
三、兩造不爭執事項：
  (一)本件被告於88年間某日，前往原告林奇忠所經營位於新竹縣
    竹東鎮○○路○段附近之「泰宇工業社」，以已代為清償林
    奇忠所積欠之賭債為由，向林奇忠索討債務，林奇忠遂簽發
    面額分別為580萬元、600萬元之本票各1紙予楊清港。嗣被
    告為索討前開債款，分別於下列時、地，為非法剝奪他人行
    動自由、恐嚇危害安全之行為：(1)被告於94年10月底某日早
    上9時許，帶同1名真實姓名年籍不詳之成年男子，共同基於
    剝奪他人行動自由之犯意聯絡，至「泰宇工業社」要求原告
    林奇忠清償前開債務，林奇忠向被告表示目前無法清償，被
    告即以林奇忠前所簽立之本票已罹於時效，要求林奇忠隨其
    前往新竹市解決債務，並向林奇忠恫稱：如不處理債務，即
    對其家人不利等語，且以人數上之優勢，使林奇忠坐上被告
    座車，將林奇忠載往被告所經營位於新竹市○○街41號之「
    風城花坊」。於進入「風城花坊」後，被告復向林奇忠恫稱
    ：如果不換開本票並分期償還債務，還是會發生事情，會對
    林奇忠之家人不利等語，使林奇忠心生畏懼，而簽發如99年
    度上訴字第681號刑事判決附表所示面額各為3萬元之本票共
    50張，及面額各為530萬元、500萬元之本票各1張予被告，
    被告於接近中午時刻始釋放林奇忠離去，以此非法方法剝奪
    林奇忠行動自由長達2小時之久。(2)被告、鄭順仁及1名真實
    姓名年籍不詳之成年男子，共同基於恐嚇危害安全之犯意聯
    絡，再於96年12月18日11時55分許，至林原告奇忠位於新竹
    縣竹東鎮○○路○段66號之住處，欲向其索討債務，因未會
    晤本人，乃向原告林德祥（即林奇忠之父）索討林奇忠積欠
    之債務，林德祥向被告表示其年紀已大且本身已無金錢可償
    債，被告乃向林德祥恫稱：如果不還錢的話，要讓林德祥全
    家好看，林德祥及林德祥的3個兒子都會出事等語，使林德
    祥心生畏懼，被告等人即於當日12時23分許離去。
  (二)被告前項所為，經臺灣新竹地方法院97年度訴字第688 號、
    本院99年度上訴字第681 號刑事判決：認被告前項(1)所示行
    為係犯刑法第302條第1項之非法剝奪他人之行動自由罪；前
    項(2)所示之行為，則係犯刑法第305 條之恐嚇危害安全罪。
    而因刑法第302條第1項、第304條第1項及第305 條之罪，均
    係以人之自由為其保護法益，而刑法第302條第1項所稱之非
    法方法，已包括強暴、脅迫或恐嚇等一切不法手段在內，因
    此如以非法方法剝奪他人行動自由行為繼續中，再對被害人
    施加恐嚇，或以恐嚇之手段迫使被害人行無義務之事，則其
    恐嚇及使人行無義務之事之行為，仍屬於非法方法剝奪行動
    自由之部分行為，應僅論以刑法第302條第1項之罪。又被告
    與姓名年籍不詳之成年男子間就非法剝奪他人行動自由犯行
    及被告與鄭順仁、1 名姓名年籍不詳之成年男子間就恐嚇犯
    行，二罪犯意各別，行為互殊，應予分論併罰，就被告所犯
    非法剝奪他人行動自由罪部分判處有期徒刑一年，減為有期
    徒刑六月；就被告所犯恐嚇危害安全罪部分量處有期徒刑五
    月，並定應執行有期徒刑十月，及諭知易科罰金之折算標準
    。
  (三)另原告主張：被告與8名真實姓名年籍不詳之男子，共同基
    於恐嚇危害安全之犯意聯絡，於96年12月24日14時15分許，
    由該8名真實姓名年籍不詳之男子持被告簽具之委託書，至
    林奇忠住處，向林奇忠之父林德祥索討林奇忠積欠之債務，
    並向林德祥、林奇忠之弟林棋煇恫稱：如果不還錢的話，要
    將林德祥押走，要讓林德祥全家好看等語，因認被告涉犯刑
    法第305條恐嚇危害安全罪嫌部分，業據臺灣新竹地方法院
    97年度訴字第688號、本院99年度上訴字第681號刑事判決相
    關件證尚不足以證明被告有恐嚇危害安全之犯行，判決被告
    無罪確定。
  (四)本件原告林奇忠係國中畢業，現有不動產共0筆，機車1輛、
    財產總額0萬元，目前專職鐵工，每月薪資六、七 萬元；原
    告林德祥不識字，現有不動產共8 筆，財產總額12,513,357
    元，目前專職農，平均月收入二萬餘元。被告係國小畢業，
    現有不動產共4筆、財產總額1,978,268元，目前專職開花店
    ，每月平均收入二萬餘元，以前曾經擔任新竹市水田里里長
    。
四、至於兩造爭執：本件原告依民法第195條第1項之規定請求被
    告賠償原告各30萬元及法定遲延利息，有無理由，其損害賠
    償請求權是否已逾於時效而消滅等項，本院判斷如下：
（一）按「時效完成後，債務人得拒絕給付。」、「因侵權行為
      所生之損害賠償請求權，自請求權人知有損害及賠償義務
      人時起，二年間不行使而消滅。」為民法第144條第1項、
      第197條第1項前段所明定。又關於侵權行為損害賠償請求
      權之消滅時效，應以請求權人實際知悉損害及賠償義務人
      時起算，非以知悉賠償義務人因侵權行為所構成之犯罪行
      為經檢察官起訴，或法院判決有罪為準（最高法院72 年
      台上字第738號判例意旨參照）
（二）經查，本件原告主張被告為向原告林奇忠索債，於94年間
      非法剝奪原告林奇忠行動自由（含強暴、脅迫或恐嚇等一
      切不法手段及以恐嚇之手段迫使被害人行無義務之事）、
      另於96年12月18日、24日對原告林德祥為恐嚇危害安全之
      行為等語，除被告96年12月24日所涉違犯刑法第305條恐
      嚇危害安全罪嫌部分，經法院以相關件證尚不足以證明被
      告有恐嚇危害安全之犯行，判決被告無罪確定外，餘所犯
      所犯非法剝奪他人行動自由罪部分則經法院判處有期徒刑
      一年，減為有期徒刑六月；所犯恐嚇危害安全罪部分則經
      判處有期徒刑五月，並定應執行有期徒刑十月及諭知易科
      罰金之折算標準各節，業經本院查核新竹地院97年度訴字
      第688號、本院99年度上訴字第681號妨害自由刑事卷宗附
      相關件證屬實，洵堪認定。
（三）次查，本件原告林奇忠、林德祥分為被告上開94年10月間
      、96年12月18日非法剝奪他人行動自由、恐嚇危害安全犯
      行之被害人，且於96年12月28日調查中明確陳述被告所為
      之侵權行為（調查筆錄附臺灣新竹地方法院檢察署97年度
      偵字第1578號偵查卷第5-16頁），是原告林奇忠於94年10
      月間遭被告非法剝奪其行動自由、原告於林德祥96年12月
      18 日遭被告恐嚇危害安全之日，就其受有損害及賠償義
      務人為被告一節，知之甚詳，渠等遲至99年6月24日始提
      起本件刑事附帶民事訴訟（訴狀繕本於99年6月29日送達
      被告），請求被告賠償非財產上之損害，顯逾民法第197
      條第1項規定2年之時效期間。至於原告主張被告另於96年
      12月24日對林德祥有恐嚇危害安全之行為、於88年間有非
      法剝奪原告林奇忠行動自由之行為云云，經查，其所主張
      被告行為，或經法院判決無罪確定、或因追訴權時效完成
      ，經檢察官撤回該部分之起訴（新竹地院97年度訴字第
      688號妨害自由刑事卷宗第70、71頁），而原告就此部分
      復未另行舉證以實其說，所稱是否屬實，自非無疑。況所
      稱縱屬實情，渠等於88年間、96年12月24日侵權行為當日
      ，亦已知悉受有損害及賠償義務人為被告，惟渠等遲至99
      年6月29日始以刑事附帶民事起訴狀請求被告賠償非財產
      上之損害，亦逾2年之時效期間。從而，被告辯稱渠等因
      前揭侵權行為所生之損害賠償請求權，均已罹於時效而消
      滅，核屬有據。
五、綜上所述，原告因被告侵權行為所生之損害賠償請求權，已
    罹於時效而消滅，渠等依侵權行為法律關係，請求被告給付
    渠等各30萬元及法定遲延利息，揆諸前揭規定，為無理由，
    應予駁回。
六、本件事證已臻明確，兩造其餘攻擊或防禦方法及未經援用之
    證據，經本院斟酌後，認為均不足以影響本判決之結果，無
    逐一詳予論駁之必要，併此敘明。
七、據上論結，本件原告之訴為無理由，依民事訴訟法第78條，
    判決如主文。
中    華    民    國    99    年    12    月    21    日
                  民事第十庭
                      審判長法  官  張宗權
                            法  官  鄭純惠
                            法  官  周玫芳
正本係照原本作成。
不得上訴。
中    華    民    國    99    年    12    月    22    日
                            書記官  陳嘉文

司法院資訊處製作；財團法人民間司法改革基金會備份。
